臺灣臺中地方法院民事判決　九十年度訴字第三四六六號
　　原　　　告　甲○○
　　被　　　告　癸○○○
　　　　　　　　戊○○
　　　　　　　　辛○○
　　　　　　　　壬○○
　　　　　　　　己○○
　　　　　　　　庚○○
　　　　　　　　丙○○○
　　訴訟代理人　乙○○
右當事人間請求分割共有物事件，本院判決如左：
    主      文
被告癸○○○、戊○○、辛○○、壬○○、己○○、庚○○應就其被繼承人丁○○所
有坐落台中縣大雅鄉○○段一四六一地號土地之二分之一應有部分辦理繼承登記。
原告與被告癸○○○、戊○○、辛○○、壬○○、己○○、庚○○所共有之坐落台中
縣大雅鄉○○段一四六一地號，地目田，面積七千四百八十八平方公尺土地，分割如
附圖所示：Ａ部分面積０‧一七七九公頃及Ｂ部分面積０‧一九六五公頃歸原告取得
，Ｃ部分面積０‧三七四四公頃歸被告癸○○○、戊○○、辛○○、壬○○、己○○
、庚○○公同共有。
原告其餘之訴駁回。
訴訟費用由被告癸○○○、戊○○、辛○○、壬○○、己○○、庚○○負擔二分之一
，餘由原告負擔。
    事      實
甲、原告方面：
  一、聲明：
    (一)如主文第一項及第二項所示。
    (二)被告丙○○○應將如附圖所示Ａ部分面積０‧一七七九公頃之土地開闢為道路
      ，供原告共同使用，並不得堵塞或毀損。
  二、陳述：
    (一)被告丙○○○與丁○○（已於九十年二月六日死亡，被告癸○○○、戊○○、
      辛○○、壬○○、己○○、庚○○為其繼承人）原共有坐落台中縣大雅鄉○○
      段一四六一地號，地目田，面積七千四百八十八平方公尺之土地（權狀上記載
      之面積為七千六百九十四平方公尺；以下簡稱「系爭土地」），應有部分各為
      二分之一。民國七十五年間，被告丙○○○在丁○○之同意下，將系爭土地如
      附圖所示Ｂ部分面積二千零二十平方公尺之土地出賣予原告（依地籍圖計算之
      面積為一千九百六十五平方公尺），Ａ部分面積一千八百二十七平方公尺（依
      地籍圖計算面積為一千七百七十九平方公尺）之土地則仍保留由其繼續分管使
      用，惟其同意將Ａ部分之土地開闢為道路，供原告共同使用，並不得有堵塞或
      毀損情事。因依修正前之農業發展條例之規定，耕地不得因移轉而增加共有人
      之人數，故由被告丙○○○先將其保留應有部分七六九四分之一八二七之所有
      權亦併同移轉予原告，俟將來法令變更，再由原告將被告丙○○○未出賣之應
      有部分七六九四分之一八二七移轉登記為被告丙○○○所有，此有原告與被告
      丙○○○之協議書可稽。
    (二)嗣農業發展條例於八十九年一月二十六日修正公布後，原條文第三十條耕地不
      得因移轉而增加共有人之限制已不存在，被告丙○○○更於其後訴請鈞院以八
      十九年訴字第三七一一號判決原告應將系爭土地之應有部分七六九四分之一八
      二七移轉登記予其確定在案，然其迄今仍未辦理所有權之移轉登記，是本件系
      爭土地之共有人，仍僅有原告與丁○○。又丁○○於九十年二月六日死亡後，
      其繼承人即被告癸○○○、戊○○、辛○○、壬○○、己○○、庚○○仍未辦
      理繼承登記，惟「因繼承、強制執行、公用徵收或法院之判決，於登記前已取
      得不動產物權者，非經登記，不得處分其物權」，民法第七百五十九條定有明
      文。是原告爰訴請將系爭土地關於丁○○之應有部分，先由丁○○之繼承人即
      被告癸○○○等六人辦理繼承登記，再按目前土地登記之狀態，將附圖所示之
      Ａ、Ｂ部分，面積合計三千七百四十四公尺分歸原告取得，附圖所示Ｃ部分，
      面積亦三千七百四十四平方公尺，分歸被告癸○○○等六人公同共有，以符合
      特定位置之買賣、占有之現狀（Ｃ部分從來為丁○○分管使用）及協議之內容
      （由原告嗣後將Ａ部分之土地所有權移轉予被告丙○○○）。
    (三)另被告丙○○○既於前開協議書中，約明應將其保留未出售之Ａ部分土地闢為
      道路，供原告共同使用，且不得有堵塞或毀損情事，爰併請求被告丙○○○履
      行前開協議，如聲明第三項所示。
  三、證據：提出協議書影本、本院八十九年度訴字第三七一一號民事判決影本、分
      割方案圖、土地登記謄本、繼承系統表各一份、戶籍謄本七份為證；並聲請本
      院至現場勘驗並囑託測量。
乙、被告方面：
    被告均未於言詞辯論期日到庭，被告癸○○○、辛○○、壬○○、己○○、庚○○亦未於準備程序期日到庭或提出準備書狀為何聲明或陳述。據被告戊○○、丙○○○於準備程序期日到庭或之前所提書狀稱：
  一、聲明（丙○○○）：原告之訴駁回。
  二、陳述：
    (一)被告戊○○同意原告所提分割方案。
    (二)被告丙○○○之陳述：
      1.被告丙○○○願將系爭土地Ａ部分範圍之內現已開闢之寬度約四至五公尺之
        交通道路供原告與被告丙○○○共同使用，永遠不堵塞或毀損，原告請求被
        告丙○○○將Ａ部分土地全部開闢為道路一事，為既不合情理更不合法之訴
        求，應予以駁回。
      2.被告丙○○○保留之Ａ部份土地並無約定全部開闢為交通道路，謹將事實內
        容據實敘明如左:
        (1)依據原告向被告丙○○○買受土地當時之約定，僅提供交通路寬度為四公
          尺，轉彎處所加寬為五公尺，兩造於交付土地當時即以此約定寬度開闢交
          通道路，並由台中縣大雅鄉公所鋪設柏油路面使用迄今十餘年，原告從未
          提出異議。
        (2)被告丙○○○出售土地面積二千零二十平方公尺，如需無償提供一千八百
          二十七平方公尺之土地全部開闢為交通道路，顯不合情理更不合法。
        (3)假若被告丙○○○保留之土地須全部開闢為交通道路，可謂只盡義務而無
          權利可享，那當時兩造何不約定由被告將保留土地贈送給原告？如此既省
          時又省事，何需今日由被告丙○○○訴請移轉登記？
        (4)原協議書第三條及第四條並無記載被告丙○○○須提供全部土地開闢為交
          通道路之字樣，原告請求之依據不知為何？
  三、證據：聲請本院囑託測量應供通行道路之位置。
丙、本院依職權囑託台中縣雅潭地政事務所派員測量、製作分割複丈成果圖。
    理      由
一、本件被告經合法通知，均未於言詞辯論期日到場，核無民事訴訟法第三百八十六
    條各款所列情形，爰依原告之聲請，由其一造辯論而為判決。又訴狀送達後，原
    告不得將原訴變更或追加他訴，但請求之基礎事實同一者，不在此限，民事訴訟
    法第二百五十五條第一項第二款定有明文。本件系爭土地之共有人丁○○已於起
    訴前之九十年二月六日死亡，原告未察，竟仍以丁○○為被告起訴請求分割共有
    物，固有未洽。惟原告既於九十年十二月六日追加丁○○之繼承人癸○○○、戊○○、辛○○、壬○○、己○○、庚○○為被告，並撤回對丁○○之起訴，本院
    基於訴訟經濟與本件基礎事實均為系爭共有土地之分割之考量，並揆諸上揭法條
    之規定，對原告此部分所為之訴之追加，爰予准許，合先敘明。
二、原告起訴主張：被告丙○○○與丁○○原共有系爭土地，應有部分各為二分之一
    。七十五年間，被告丙○○○在丁○○之同意下，將系爭土地如附圖所示Ｂ部分
    面積二千零二十平方公尺之土地出賣予原告（依地籍圖計算之面積為一千九百六
    十五平方公尺），Ａ部分面積一千八百二十七平方公尺（依地籍圖計算面積為一
    千七百七十九平方公尺）之土地則仍保留由被告丙○○○繼續分管使用，惟被告
    丙○○○同意將Ａ部分之土地開闢為道路，供原告共同使用，並不得有堵塞或毀
    損情事。且因依修正前之農業發展條例之規定，耕地不得因移轉而增加共有人之
    人數，故由被告丙○○○先將其保留應有部分七六九四分之一八二七之所有權亦
    併同移轉予原告，俟將來法令變更，再由原告將被告丙○○○未出賣之應有部分
    七六九四分之一八二七移轉登記為被告丙○○○所有。嗣農業發展條例修正公布
    後，原條文第三十條耕地不得因移轉而增加共有人之限制已不存在，被告丙○○○更已訴請法院判決原告應將系爭土地之應有部分七六九四分之一八二七移轉登
    記予被告丙○○○，並確定在案，然迄今仍未執行判決之內容，辦理所有權之移
    轉登記，是本件系爭土地之共有人，仍僅有原告與丁○○。又丁○○於九十年二
    月六日死亡後，其繼承人即被告癸○○○、戊○○、辛○○、壬○○、己○○、
    庚○○仍未辦理繼承登記，是原告爰訴請將系爭土地關於丁○○之應有部分，先
    由丁○○之繼承人即被告癸○○○等六人辦理繼承登記，再按目前土地登記之狀
    態，將附圖所示之Ａ、Ｂ部分，面積合計三千七百四十四公尺分歸原告取得，附
    圖所示Ｃ部分，面積亦三千七百四十四平方公尺，分歸被告癸○○○等六人公同
    共有，以符合特定位置之買賣、占有之現狀及原告與被告丙○○○協議之內容。
    另被告丙○○○既於前開協議書中，約明應將其保留未出售之Ａ部分土地闢為道
    路，供原告共同使用，且不得有堵塞或毀損情事，爰併請求被告丙○○○履行前
    開協議，將如附圖所示Ａ部分面積０‧一七七九公頃之土地開闢為道路，供原告
    共同使用，並不得堵塞或毀損等語。
三、被告戊○○對原告主張之事實不予爭執，並同意原告所提分割方案。惟被告丙○○○則以：願將系爭土地Ａ部分範圍之內現已開闢之寬度約四至五公尺之交通道
    路供原告與被告丙○○○共同使用，永遠不堵塞或毀損，惟原告請求被告丙○○○將Ａ部分土地全部開闢為道路一事，則不同意。蓋依據原告向被告丙○○○買
    受土地當時之約定，僅提供交通路寬度為四公尺，轉彎處所加寬為五公尺，兩造
    於交付土地當時即以此約定寬度開闢交通道路，並已由台中縣大雅鄉公所鋪設柏
    油路面使用迄今十餘年，原告從未提出異議。且被告丙○○○出售土地面積二千
    零二十平方公尺，焉有另無償提供一千八百二十七平方公尺之土地全部開闢為交
    通道路之理。況原協議書第三條及第四條並無記載被告丙○○○須提供全部土地
    開闢為交通道路之字樣，原告請求亦乏依據等語，資為抗辯。
四、本件原告主張被告丙○○○與丁○○原共有系爭土地，應有部分各為二分之一。
    七十五年間，被告丙○○○將系爭土地如附圖所示Ｂ部分之土地出賣予原告，Ａ
    部分之土地則仍保留繼續分管使用，惟因依修正前之農業發展條例之規定，耕地
    不得因移轉而增加共有人之人數，故由被告丙○○○先將其保留應有部分七六九
    四分之一八二七之所有權亦併同移轉予原告，俟將來法令變更，再由原告將被告
    丙○○○未出賣之前開應有部分移轉登記為被告丙○○○所有。嗣農業發展條例
    修正公布後，原條文第三十條耕地不得因移轉而增加共有人之限制已不存在，被
    告丙○○○已訴請法院判決原告應將系爭土地之應有部分七六九四分之一八二七
    移轉登記予被告丙○○○，並確定在案，然迄今仍未執行判決之內容，辦理所有
    權之移轉登記，是本件系爭土地之共有人，仍僅有原告與丁○○。又丁○○於九
    十年二月六日死亡後，其繼承人即被告癸○○○、戊○○、辛○○、壬○○、己○○、庚○○仍未辦理繼承登記等情，業據原告提出協議書影本、本院八十九年
    度訴字第三七一一號民事判決影本、土地登記謄本、繼承系統表各一份、戶籍謄
    本七份為證，且為被告所俱不爭執，堪信原告此部分主張為真實。
五、按因繼承、強制執行、公用徵收或法院之判決，於登記前已取得不動產物權者，
    非經登記，不得處分其物權，民法第七百五十九條定有明文。而共有物之分割，
    性質上為處分行為，不因協議分割或裁判分割而有異，故共有不動產如係遺產或
    共有人中有人死亡時，於未辦理繼承登記前，本不得分割共有物。然為求訴訟之
    經濟，在訴訟上可一併請求辦理繼承登記後，再將不動產予以分割（最高法院六
    十九年度台上字第一○一二號、七十年度第一二○八號民事判決要旨參照）。本
    件系爭土地之共有人丁○○於九十年二月六日死亡後，其繼承人即被告癸○○○
    、戊○○、辛○○、壬○○、己○○、庚○○迄未辦理繼承登記，已見前述，是
    原告訴請將系爭土地關於丁○○之應有部分，先由丁○○之繼承人即被告癸○○○等六人辦理繼承登記，依上揭說明，即屬有據，應予准許，爰判決為主文第一
    項所示。
六、又按各共有人，得隨時請求分割共有物。但因物之使用目的不能分割或契約訂有
    不分割之期限者，不在此限；分割之方法，不能協議決定者，法院得因任何共有
    人之聲請，命為以原物分配於各共有人或變賣共有物，以價金分配於各共有人，
    民法第八百二十三條第一項前段、第八百二十四條第二項定有明文。查系爭土地
    之地目為田，使用分區則無登記，屬農業發展條例第十六條所稱之耕地，又原告
    與原共有人丁○○係分別於七十五年八月五日與七十四年十一月八日因買賣取得
    系爭土地之應有部分，符合修正後農業發展條例第十六條但書第四款之規定，有
    土地登記簿謄本附卷可憑，故系爭土地並無不能分割之情形，兩造就系爭土地亦
    無不能分割之約定，惟不能以協議定分割之方法，均為兩造所是認，則原告請求
    法院判決分割，自無不合，應予准許。
七、次按法院定共有物之分割方法，應斟酌當事人之聲明、共有物之性質、經濟效用
    及全體共有人之利益等公平決之，不受任何當事人主張之拘束。經查，系爭土地
    本為原告與丁○○所共有，應有部分各為二分之一，土地之南北面均有灌溉溝渠
    與鄰地相隔，東面緊鄰台中縣大雅鄉○村路，西面則鄰台中縣大雅鄉○○路，其
    中如附圖所示之Ａ與Ｂ部分均為原告分管並種植荔枝，原告且於鄰近Ｃ部分之Ｂ
    部分土地上建有農舍；Ｃ部分則原由丁○○分管亦種植荔枝，土地之北面有部分
    為原告私設之柏油道路等情，業經本院勘驗現場屬實，製有勘驗筆錄附卷可參，
    並有土地登記謄本、地籍圖謄本及臺中縣雅潭地政事務所繪製之土地複丈成果圖
    可憑，且為兩造所不爭執，自屬真實。而如附圖所示之分割方法，係按兩造應有
    部分換算土地面積予以分配，其中Ａ部分面積０‧一七七九公頃及Ｂ部分面積０
    ‧一九六五公頃分歸原告取得，Ｃ部分面積０‧三七四四公頃歸被告癸○○○、
    戊○○、辛○○、壬○○、己○○、庚○○公同共有，兩造所分得部分均為在其
    分管範圍內，兩造自仍得依其目前使用現狀繼續利用，無須額外支出顯不相當之
    整地利用費用，而分割後之土地均各有聯外道路，無礙其使用上之經濟效益，於
    兩造均無任何不利可言，且該分割方案亦為被告戊○○所不爭執，本院斟酌兩造
    使用土地現狀，系爭土地及相鄰土地之經濟效益，並兼顧兩造之利益及公平原則
    ，認以原告所提如附圖所示之分割方法並無不妥，爰判決為主文第二項所示。
八、另原告復主張伊與被告丙○○○於七十五年間即簽立協議書，約明被告丙○○○
    應將其保留未出售之Ａ部分土地全部闢為道路，供原告共同使用，且不得有堵塞
    或毀損情事一節，則為被告丙○○○所否認。原告固提出協議書乙份為證，惟觀
    諸該協議書之內容，原告與被告丙○○○雖有就保留土地開闢交通路道為協議，
    然被告丙○○○是否有將保留之Ａ部分土地全部闢為道路之真意，則屬存疑；蓋
    若被告丙○○○果同意將保留之土地全部闢為道路供原告使用，就被告丙○○○
    而言，自已無保留之實益，衡情被告丙○○○實不致為此絲毫無所利得之協定。
    是雙方協議之真意應僅為原告買受系爭土地之應有部分後，其交通不致受有阻礙
    ，被告丙○○○有容認原告通行之義務即為已足，現系爭土地之北面既已由台中
    縣大雅鄉公所舖設寬度四公尺，轉彎處為五公尺之道路，原告之交通往來已無窒
    礙，詎原告猶訴請被告丙○○○須將如附圖所示Ａ部分土地全部闢為道路，自已
    悖於雙方約定之真意，既無必要，且過度戕害被告丙○○○之所有利益，其所請
    自無理由，應予駁回。
九、末以，分割共有物之訴，係合兩造之必要共同訴訟，原、被告之間本可互換地位
    。本件關於分割共有物訴訟部分，原告訴請分割雖於法有據，但被告癸○○○等
    六人之應訴實因訴訟性質所不得不然，故所為之抗辯自為伸張或防衛權利所必要
    ，是以本院認本件訴訟費用應以共有系爭土地之雙方依其應有部分之比例分擔，
    較為公允，爰諭知如主文第四項所示。
十、綜上論結：本件原告之訴為一部有理由、一部無理由，依民事訴訟法第七十九條
    但書、第八十一條第二款、第八十五條第一項，判決如主文。
中　　　華　　　民　　　國　　九十一　　年　　　九　　　月　　  四  　　日
                                臺灣臺中地方法院民事第三庭
~B審判長法　官　張瑞蘭
~B      法　官　王金洲
~B      法　官　廖慧如
右為正本係照原本作成
如對本判決上訴，須於判決送達後廿日內向本院提出上訴狀
中　　　華　　　民　　　國　　九十一　　年　　　九　　　月　　  四  　　日
~B      法院書記官
